ACORDAO-COMPLETO-2498025

ACÓRDÃO 18798/2021 ATA 40/2021 - SEGUNDA CÂMARA

VISTOS, relatados e discutidos estes autos de processo de aposentadoria concedida no âmbito do Tribunal Regional Federal da 1ª Região, 
ACORDAM os Ministros do Tribunal de Contas da União, reunidos em sessão da Segunda Câmara, diante das razões expostas pelo relator e com fundamento na Constituição Federal, art. 71, III e IX e na Lei 8.443/1992, arts. 1º, V, e 39, II, em:
9.1. considerar ilegal e recusar registro do ato de aposentadoria de Marli Tavares da Cunha;
	9.2. dispensar o ressarcimento das quantias indevidamente recebidas de boa-fé (Enunciado 106 da súmula da jurisprudência predominante do TCU) ;
9.3. determinar, com fulcro no art. 262, caput, do Regimento Interno deste Tribunal, ao Tribunal Regional Federal da 1ª Região, sob pena de responsabilidade solidária da autoridade administrativa omissa, que: 
9.3.1. promova o destaque das parcelas de quintos/décimos incorporadas com base em funções comissionadas exercidas entre 8/4/1998 e 4/9/2001 e as transforme em "Parcela Compensatória" a ser absorvida por reajustes futuros, consoante decidido pelo STF no RE 638.115/CE, comunicando a este Tribunal, no prazo de quinze dias, as providências adotadas, nos termos dos arts. 262, caput, do RITCU e 8º, caput, da Resolução-TCU 206/2007;
9.3.2. emita novo ato de aposentadoria e submeta-o a registro deste Tribunal no prazo de trinta dias, após corrigidas as falhas que ensejaram a ilegalidade do ato;
9.3.3. comunique à interessada, no prazo de 15 dias, a deliberação deste Tribunal e a alerte de que o efeito suspensivo proveniente da eventual interposição de recursos, junto ao TCU, não a eximirá da devolução dos valores indevidamente recebidos após a notificação;
		       9.4. dar ciência desta deliberação à interessada e ao Tribunal Regional Federal da 1ª Região.

Em análise  Ato de Aposentadoria.

Segunda Câmara

Tribunal Regional Federal da 1ª Região.

3. Interessados/Responsáveis:
3.1. Interessado: Marli Tavares da Cunha (XXX.705.601-XX).

13.1. Ministros presentes: Bruno Dantas (Presidente), Augusto Nardes (Relator) e Raimundo Carreiro.
13.2. Ministro-Substituto convocado: Marcos Bemquerer Costa.
13.3. Ministro-Substituto presente: André Luís de Carvalho.

AUGUSTO NARDES

Adoto como relatório o parecer a seguir reproduzido (peça 7) , do representante do Ministério Público de Contas:
"Trata-se de ato de aposentadoria em favor de Marli Tavares da Cunha, no cargo de Técnico Judiciário do Tribunal Regional Federal da 1ª Região, com fundamento no art. 3º da EC 47/2005.
A Secretaria de Fiscalização de Integridade de Atos e Pagamentos de Pessoal e de Benefícios Sociais - Sefip propôs considerar legal o ato, asseverando que:
A concessão da vantagem de 'quintos' ou 'décimos' está em consonância com a jurisprudência deste Tribunal e os critérios das Leis 8.911/1994 e 9.624/1998 (os períodos anteriores a 8/4/1998 são suficientes para a incorporação da vantagem de quintos) .
Observa-se, todavia, que a servidora exerceu funções comissionadas por apenas quarenta dias antes da data-limite para a incorporação do benefício, conforme se verifica dos dados constantes do quadro 'Funções Exercidas':
	Função
	Início
	Fim
	Dias

	FC - 5
	12/01/1998
	31/01/1998
	20

	FC - 5
	26/02/1998
	17/03/1998
	20

	FC - 5
	04/01/1999
	02/02/1999
	30

	FC - 5
	26/07/1999
	03/10/1999
	70

	FC - 5
	07/01/2000
	05/02/2000
	30

	FC - 5
	09/03/2000
	07/04/2000
	30

	FC - 5
	20/11/2000
	31/01/2001
	73

	FC - 1
	01/02/2001
	04/05/2001
	93

	Total
			366

Sobre a parcela de quintos, o Supremo Tribunal Federal considerou irregular o pagamento dessa vantagem quando calculada com base em funções comissionadas exercidas após o advento da Lei 9.624/1998, nos autos do RE 638.115/CE.
Posteriormente, contudo, em sede de embargos declaratórios, reconheceu ser indevida a cessação imediata do pagamento dos quintos amparados por decisão judicial com trânsito em julgado.
No que diz respeito aos quintos concedidos administrativamente ou com base em sentenças judiciais sem trânsito em julgado, o STF garantiu o pagamento até a sua absorção integral por quaisquer reajustes futuros concedidos aos servidores.
No caso vertente, não há qualquer indicação, nos autos, acerca da existência de decisão judicial que ampare a parcela em comento, logo, o órgão de origem deve transformá-la em parcela compensatória e promover a sua absorção, nos termos do RE 638.115/CE.
O ato em apreço foi encaminhado pelo controle interno em 2019, de modo que não houve o decurso do prazo de cinco anos previsto pelo Supremo Tribunal Federal, no âmbito do RE 636.553, para a apreciação de atos de natureza complexa, por parte do Tribunal de Contas da União.
Ante o exposto, o Ministério Público de Contas manifesta-se pela ilegalidade do ato de aposentadoria em favor de Marli Tavares da Cunha e sugere determinar à unidade jurisdicionada que transforme os quintos incorporados em parcela compensatória, sujeita à absorção pelos futuros reajustes a serem concedidos aos servidores públicos, conforme previsto no RE 638.115/CE.

não há.

Procurador Júlio Marcelo de Oliveira.

PESSOAL. ATO DE APOSENTADORIA. ENTRADA NO TRIBUNAL HÁ MENOS DE CINCO ANOS. CONCESSÃO DE QUINTOS POR FUNÇÕES COMISSIONADAS EXERCIDAS ENTRE 8/4/1998 E 4/9/2001. ILEGALIDADE. NEGATIVA DE REGISTRO. DETERMINAÇÕES.

APOSENTADORIA (APOS)

Secretaria de Fiscalização de Integridade de Atos e Pagamentos de Pessoal e de Benefícios Sociais (Sefip).

Tratam os autos de ato de concessão de aposentadoria de Marli Tavares da Cunha, submetido, para fins de registro, a apreciação do Tribunal de Contas da União (TCU) , de acordo com o art. 71, inciso III, da Constituição Federal.
2.	A Secretaria de Fiscalização de Integridade de Atos e Pagamentos de Pessoal e de Benefícios Sociais (Sefip) considerou que não houve a ocorrência de irregularidade no ato em questão, qual seja, a incorporação de vantagem pessoal de quintos/décimos, transformada em VPNI, pelo art. 62-A, da Lei 8.112/1990.
3.	Em análise, a Sefip, propôs a apreciação pela legalidade do ato. O Ministério Público de Contas, por outro lado, manifestou-se pela ilegalidade do ato ante o cômputo de tempo de exercício de função comissionada após abril de 1998. Desde já, manifesto, pelos motivos que exponho a seguir, minha concordância com o posicionamento do Ministério Público de Contas.
4.	No que diz respeito à incorporação de quintos/décimos, esta E. Corte firmou entendimento de que é irregular o pagamento de parcelas de quintos/décimos incorporadas relativas ao período 8/4/1998 a 4/9/2001 (Acórdão 2737/2019-TCU-Segunda Câmara, rel. Min. Raimundo Carreiro) , consoante o entendimento do Supremo Tribunal Federal (STF) no Recurso Extraordinário 638.115/CE, com repercussão geral, ao qual se alinhou a jurisprudência do TCU.
5.	Em que pese a oposição de vários embargos de declaração à decisão proferida no já citado Recurso Extraordinário, alinhei-me a repetidas decisões do Colegiado no sentido de que, por se tratar de decisão tomada à unanimidade pelo Plenário do STF, esta Corte de Contas deveria dar cumprimento ao que restou decidido na tese ali fixada.
6.	A Suprema Corte cuidou novamente da matéria, em sede de embargos de declaração e, ainda que tenha mantido o entendimento pela ilegalidade do pagamento da vantagem de quintos, modulou sua decisão para (publicado no DJe nº 113/2020, de 8/5/2020) :
	a) reconhecer indevida a cessação imediata de pagamento dos quintos quando em decisão judicial transitada em julgado;
	b) quanto às verbas recebidas em virtude de decisões administrativas, apesar de reconhecer-se sua inconstitucionalidade, (...) , determinando que o pagamento da parcela seja mantido até sua absorção integral por quaisquer reajustes futuros concedidos aos servidores;
	c) quanto às parcelas que continuam sendo pagas em virtude de decisões judiciais sem trânsito em julgado, (...) , determinando que o pagamento da parcela seja mantido até sua absorção integral por quaisquer reajustes futuros concedidos aos servidores.
7.	No caso do ato em exame, a concessão se subsome à hipótese prevista na alínea b, qual seja, percepção da vantagem por força de decisão administrativa, devendo o gestor destacar as parcelas recebidas entre 8/4/1998 e 4/9/2001, transformando-as em "Parcela Compensatória" a ser absorvida por quaisquer reajustes futuros.
8.	Sendo assim, em que pese a manutenção do pagamento da referida vantagem devido à decisão administrativa, o ato em exame deverá ser apreciado e considerado ilegal, ante o entendimento adotado por esta Corte de Contas e pelo Supremo Tribunal Federal.	
Ante o exposto, Voto no sentido de que o Tribunal adote o acórdão que ora submeto à deliberação deste Colegiado.
TCU, Sala das Sessões, em 23 de novembro de 2021.
Ministro JOÃO AUGUSTO RIBEIRO NARDES 
Relator